【裁判字號】    94,上訴,4024
【裁判日期】    950124
【裁判案由】    殺人未遂等
【裁判全文】
臺灣高等法院刑事判決                94年度上訴字第4024號
上  訴  人
即  被  告  丙○○
指定辯護人  本院公設辯護人甲○○
上列上訴人因殺人未遂等案件，不服臺灣桃園地方法院94年度訴
字第877 號，中華民國94年10月11日第一審判決（起訴案號：臺
灣桃園地方法院檢察署94年度偵字第6140號），提起上訴，本院
判決如下：
    主  文
上訴駁回。
    事  實
一、丙○○曾因竊盜案件，經本院判處有期徒刑 3年確定；又因
    因毒品危害防制條例案件，經臺灣桃園地方法院判處有期徒
    刑6月確定，2案接續執行（共3年6月），而於民國92年5 月
    28日假釋出監；及至93年5月3日縮短刑期假釋期滿。仍不知
    悔改，復因表弟徐榮旺代為媒介外籍新娘未果，而衍生20萬
    元之債務糾紛。為促使徐榮旺出面解決，即於94年3 月31日
    凌晨2 時20分許，前往徐榮旺之兄乙○○（亦為丙○○表兄
    弟）在桃園縣平鎮市○○路124 號經營之「永和壢新豆漿店
    」內，要乙○○轉告徐榮旺須於翌日上午8 時30分前出面解
    決後離開。詎於同日凌晨3 時35分許，丙○○竟基於妨害自
    由之犯意，持所有之西瓜刀1 支，前往上址豆漿店內，趁乙
    ○○忙於工作之際，以左手勒住乙○○脖子；右手持西瓜刀
    之方式，強押乙○○步行至桃園縣中壢市○○路○段152號住
    處2 樓客廳內，以此剝奪乙○○之行動自由。此時，丙○○
    雖先將乙○○放開，然仍以右手握持西瓜刀，強要乙○○打
    電話聯絡徐榮旺到場，乙○○不從，丙○○即基於傷害犯意
    ，以西瓜刀刺向乙○○；乙○○則伸手欲搶下西瓜刀未果，
    雙方遂發生拉扯，致乙○○左手臂遭西瓜刀劃傷，受有左手
    臂多處撕裂傷（8公分2處、1公分2處）。另乙○○頭部、左
    耳後等部位，則遭丙○○以不明方式重擊，亦因此受有頭部
    外傷併頭皮擦挫傷及血腫、左耳後擦挫傷等傷害。嗣因乙○
    ○之妻陳秋香見丙○○將乙○○押走後，報警處理，經警在
    豆漿店附近尋找丙○○、乙○○2 人未果，始偕同陳秋香前
    往丙○○上址住處敲門，經丙○○之父母親表示楊、徐2 人
    於屋內2 樓。警員即指示丙○○父母親前去樓上要丙○○釋
    放乙○○，丙○○始將刀收起，同時放開乙○○，讓乙○○
    下樓，並隨即於同日上午4 時32分許，前往壢新醫院醫治。
    丙○○則於乙○○下樓約1 分鐘後，隨即下樓為警當場逮捕
    ，並扣得西瓜刀1 把。
二、案經乙○○訴由桃園縣政府警察局平鎮分局報請臺灣桃園地
    方法院檢察署檢察官偵查起訴。
    理  由
一、按被告以外之人於審判外之言詞或書面陳述，除法律有規定
    者外，不得作為證據；被告以外之人於偵查中向檢察官所為
    之陳述，除顯有不可信之情況者外，得為證據；刑事訴訟法
    第159條第1項、第159條之1第 2項分別定有明文。又公務員
    職務上製作之紀錄文書、證明文書，及從事業務之人於業務
    上或通常業務過程所須製作之紀錄文書、證明文書，及除前
    2 款之情形外，其他於可信之特別情況下所製作之文書，亦
    得為證據；同法第159條之4亦有明定。本件證人乙○○、陳
    秋香於偵查中向檢察官所為之陳述，既經具結，復於自由意
    志下陳述，並無顯不可信之情形，自得為證據。又被害人乙
    ○○於壢新醫院治療之病歷資料，固屬被告以外之人於審判
    外之書面陳述，然該病歷資料，性質上係醫師為乙○○治療
    即從事醫療過程所須製作之紀錄文書，應屬刑事訴訟法第15
    9條之4第2 款所定得為傳聞例外之業務文書，亦有證據能力
    。
二、訊據被告即上訴人丙○○固坦承於94年3月31日凌晨3時35分
    許，持所有之西瓜刀 1支，前往乙○○經營之前開豆漿店內
    ，以左手勒住乙○○脖子，押回桃園縣中壢市○○路○段152
    號住處等情，惟矢口否認有殺人未遂及妨害自由犯行，辯稱
    ：因與乙○○之弟徐榮旺有民事糾葛，並遭乙○○在豆漿店
    內故意激怒，始持西瓜刀將乙○○押回住處，要乙○○打電
    話找徐榮旺出面解決；並未以西瓜刀刺向乙○○，是乙○○
    搶西瓜刀時，自行弄出傷口，劃傷頭部，當時是自衛行為等
    語。被告原審指定辯護人辯護略以：被告係與徐榮旺有婚姻
    媒介糾紛，與乙○○間並無直接關係，乙○○復稱徐榮旺有
    固定住所，不需透過乙○○才能聯絡，可見被告並無為請乙
    ○○電話聯絡徐榮旺，而持西瓜刀殺人之動機。又乙○○指
    訴被告揮刀砍人地點為被告與父母同住之透天厝2 樓，案發
    時為凌晨3、4時許，夜深人靜，被告父母正在樓下休息，如
    有異聲異狀，即可輕易驚醒，並留下犯罪跡證，倘被告有傷
    害甚至致人於死之意，怎會選定自宅為之，被告應僅係催促
    乙○○協助解決婚姻媒介糾紛。再乙○○傷勢疑係銳器造成
    ，無致命之虞，頭、耳之擦挫傷、血腫又顯非刀具所致，被
    告自無殺人犯意等語。
三、惟查：
（一）被告於原審及本院均坦承於上開時地，持西瓜刀前往乙○
      ○經營之豆漿店內，以左手勒住乙○○脖子，將乙○○步
      行帶回住處 2樓客廳內，並持刀強要乙○○打電話給徐榮
      旺等情，而被告係持西瓜刀將乙○○強押至被告住處 2樓
      客廳內，藉以限制行動自由之事實，亦據證人乙○○、陳
      秋香於偵查、原審結證甚詳，核與證人即警員呂文祥於原
      審證稱：94年 3月31日凌晨接獲派出所通知說有人被押走
      ，乃前往桃園縣平鎮市○○路附近 1家豆漿店，報案人陳
      秋香稱他先生被表弟用刀子押走，經詢問他先生被何人押
      走、如何離開等情後，便在附近尋找，沒有找到人，回到
      豆漿店詢問報案人得知他表弟住在桃園縣中壢市○○路 ○
      段 251號，就直接去該址找人；到他表弟的房屋後，因他
      們人在 2樓，不敢貿然上去，等確定後，就請值班同事加
      派 3名同事到場；當時被告父母親在家，遂請被告父母親
      上去跟被告講放了被他押住的人，其等退出1樓門外，約1
      分鐘後，被押的人自行下樓，該人身體有流血，包括頭部
      、手部有刀傷；被押的人下樓後約 1分鐘，被告也跟著走
      下來，並把刀子交出，刀子上有血跡；被告身體沒有受傷
      ，但看起來有喝酒的樣子；在 2樓現場有看到血跡，但未
      發現凌亂情形等語相符，復有西瓜刀一把扣案可證。則被
      告既持刀強迫乙○○至住處，縱係意在迫使乙○○以電話
      通知徐榮旺出面解決媒介婚姻糾紛，亦屬以非法方法剝奪
      乙○○之行動自由，被告否認有妨害自由之犯意，委無可
      採。
（二）被告係持刀將乙○○刺傷，致乙○○受有左手臂多處撕裂
      傷、左耳後擦挫傷、頭部外傷併頭皮擦挫傷及血腫等傷害
      ，業據證人乙○○於原審結證明確，復有壢新醫院檢送之
      病歷資料在卷為憑。雖被告辯稱：乙○○是用手抓持西瓜
      刀刀鋒，往自己脖子劃去等語。惟乙○○與被告為表兄弟
      關係，衡情應無自行傷害，據以指訴被告之必要。且乙○
      ○係遭被告持刀強行押走，並限制行動自由，乙○○設法
      脫身猶恐不及，豈有再以西瓜刀自行刺傷身體致命部位？
      被告又何須持刀自衛？足見被告此部份所辯，顯與常情不
      符，不足憑信。
（三）雖證人乙○○對如何脫離被告強制力拘束、被告是以左手
      或右手拿刀？其妻陳秋香有無上樓告知警察已到場、被告
      上樓後有無放下鐵捲門、頭部究竟是刀子所傷抑或不明撞
      傷？核與被告供述有些許不一，然案發時乙○○係遭被告
      以非法方法剝奪行動自由；又遭被告持刀傷害，情急驚慌
      之下，對細節記憶，自難完整；且乙○○係被害人，與被
      告利害關係對立，就案發過程描述，彼此互有出入，亦屬
      人情之常，自不得據以認定乙○○指證為不實。事證明確
      ，被告妨害自由及傷害犯行堪以認定。
四、核被告所為，係犯刑法第302條第1項之妨害自由罪及同法第
    277條第1項之傷害罪。雖公訴人認被告持刀係出於殺害乙○
    ○之犯意，應論以殺人未遂罪。惟殺人未遂與傷害之區別，
    應以加害人有無殺意為斷，以戕害他人生命之故意，著手於
    刺殺之實行而未發生死亡之結果，為殺人未遂；倘無使人喪
    失生命之故意，僅在使其身體、健康受到傷害，則為傷害罪
    ，2 罪皆發生傷害之結果，祗其主觀犯意及身體傷害程度不
    同而已（最高法院84年度台上字第3179號判決意旨參照）。
    查被告始終否認有殺人故意，而被害人乙○○所受傷害為左
    手臂多處撕裂傷（8公分2處、1公分2處）、左耳後擦挫傷、
    頭部外傷併頭皮擦挫傷及血腫等傷害，經壢新醫院於94年 3
    月31日凌晨4時32分許診治及傷口縫合等後，即於當日離院
    ；且乙○○頭部所受傷害，僅為外傷併頭皮擦挫傷及血腫，
    非屬以刀器重擊或猛刺可能形成之穿刺傷、切割傷或嚴重撕
    裂傷等致命傷害，並無致命危險等情，亦有壢新醫院檢附之
    乙○○病歷資料為憑。參以被告與乙○○為表兄弟關係，案
    發時被告亦僅係欲經由乙○○通知徐榮旺解決民事糾葛，當
    無殺害乙○○之動機。尤以被告強押乙○○回住處後，限制
    乙○○時間非短，倘被告有意殺害乙○○，則乙○○當無僅
    有上開之輕傷；被告亦無於警員前來時，即讓乙○○下樓離
    去，益見被告辯稱並無殺害乙○○之犯意，應堪採信。被告
    自不構成殺人未遂罪。公訴人起訴法條，尚有未洽。本院自
    得就起訴之同一社會事實，變更起訴法條。又被告固有以強
    暴手段使乙○○行無義務之事，本應成立刑法第304 條之強
    制罪。惟因被告所為之脅迫行為，已達於剝奪人行動自由之
    程度，被告所犯強制罪部分應為刑法第302 條之剝奪他人行
    動自由罪所吸收，不另論罪。被告雖另基於傷害犯意，而刺
    傷乙○○，然目的在於強迫乙○○撥打電話（為妨害自由罪
    所吸收），則所犯妨害自由與傷害罪間，自有目的手段、方
    法結果之牽連犯關係，應依刑法第55條規定從一重論以刑法
    第302條第1項之妨害自由罪。查被告曾因竊盜案件，經本院
    判處有期徒刑3 年確定；又因毒品危害防制條例案件，經臺
    灣桃園地方法院判處有期徒刑6月確定，2案接續執行（共 3
    年6月），而於92年5月28日假釋出監；及至93年5月3日縮短
    刑期假釋期滿，有本院被告全國前案紀錄表在卷為憑。被告
    於受有期徒刑執行完畢後，5 年以內再犯本案有期徒刑以上
    之罪，為累犯，應依刑法第47條規定加重其刑。
五、原審調查結果，適用刑法第277條第1項、第302條第1項、第
    55條、第47條、第38條第1項第2款，罰金罰鍰提高標準條例
    第 1條前段，同時審酌被告為解決民事糾葛，而以妨害被害
    人行動自由及傷害被害人身體方式為之，所生危害非輕；犯
    罪後未見悔悟，態度不佳，自案發迄未與被害人達成和解等
    一切情狀，量處有期徒刑1年4月；並以扣案西瓜刀 1支係被
    告所有並供本件犯罪所用之物，應依刑法第38條第1項第2款
    規定宣告沒收。認事用法及量刑，均無違誤。被告上訴，猶
    執前詞，否認犯罪，為無理由，應予駁回。
六、至被告一再指稱徐榮旺積欠20萬元款項，卻未出面解決，乃
    與徐榮旺間之民事糾葛，尚與本案無涉，併此敘明。
據上論斷，應依刑事訴訟法第368條，判決如主文。
本案經檢察官沈明彥到庭執行職務。
中    華    民    國    95    年    1     月    24    日
                  刑事第十一庭審判長法  官  楊炳禎
                                    法  官  江國華
                                    法  官  陳國文
以上正本證明與原本無異。
如不服本判決，應於收受送達後10日內向本院提出上訴書狀，其
未敘述上訴之理由者並得於提起上訴後10日內向本院補提理由書
（均須按他造當事人之人數附繕本）。
                                    書記官  蔡棟樑
中    華    民    國    95    年    1     月    24    日
附錄論罪科刑法條全文：
刑法第277條第1項：
傷害人之身體或健康者，處三年以下有期徒刑、拘役或一千元以
下罰金。
犯前項之罪因而致人於死者，處無期徒刑或七年以上有期徒刑；
致重傷者，處三年以上十年以下有期徒刑。
刑法第302條第1項：
私行拘禁或以其他非法方法，剝奪人之行動自由者，處五年以下
有期徒刑、拘役或三百元以下罰金。
因而致人於死者，處無期徒刑或七年以上有期徒刑，致重傷者，
處三年以上十年以下有期徒刑。
第一項之未遂犯罰之。


司法院資訊處製作；財團法人民間司法改革基金會備份。
